臺灣彰化地方法院民事判決
109年度訴字第857號
原      告  盧彩微  

訴訟代理人  黃勃叡律師
被      告  魏松林  

            陳永崎  

上  一  人
訴訟代理人  陳太平  
被      告  蕭秀安  

訴訟代理人  張幃棋  
上列當事人間請求分割共有物事件，本院於民國110年8月4日言
詞辯論終結，判決如下：
    主  文
兩造共有坐落彰化縣○○鄉○○段000地號（特定農業區、農牧用地
）、面積2,233平方公尺土地，分割如附圖甲案（即彰化縣北斗
地政事務所收件日期文號：110年2月3日北土測字第174號土地複
丈成果圖）所示，編號A部分面積449.21平方公尺土地，由原告
取得；編號B部分面積1,783.79平方公尺土地，由被告魏松林、
陳永崎、蕭秀安共同取得，並按附表一所示應有部分之比例維持
共有。
訴訟費用由兩造按附表二所示比例負擔。
    事實及理由
一、原告方面：
    聲明求為判決兩造共有坐落彰化縣○○鄉○○段000地號土地，
    准予分割如附圖甲案（即彰化縣北斗地政事務所收件日期文
    號：110年2月3日北土測字第174號土地複丈成果圖）所示，
    編號A部分面積449.21平方公尺土地，由原告取得；編號B部
    分面積1,783.79平方公尺土地，由被告魏松林、陳永崎、蕭
    秀安共同取得，並按應有部分魏松林10,000/17,750、陳永
    崎3,875/17,750、蕭秀安3,875/17,750之比例維持共有。主
    張略以：
  ㈠坐落彰化縣○○鄉○○段○000地號、使用分區特定農業區
    、使用地類別農牧用地，面積2,233平方公尺土地，為兩造
    所共有，應有部分如附表二所示。系爭土地並無因物之使用
    目的不能分割，亦無訂有不能分割之限制，對於分割之方法
    ，兩造又不能協議決定，自得請求分割系爭共有之不動產。
  ㈡另按修正後之農業發展條例第16條第1項第3、4款及第2項及
    耕地分割執行要點第11條第1、2項、第12條之規定，本件可
    分割為2筆土地，且分割後兩造分得土地面積縱未達0.25公
    頃，然亦與農業發展條例有關最小面積分割限制之相關規定
    無違，因被告陳永崎、蕭秀安於102年7月11日自被告魏松林
    買賣取得持分，故被告3人僅能分割成一筆，而原告繼受父
    親之持分，可分割一筆，分割如附圖甲案所示，原本之5米
    道路由被告繼續通行，原告則通行自己分得之面寬5米土地
    ，各自使用，符合共有人利益，且不用鑑價補償等語。
二、被告方面：
  ㈠被告魏松林聲明求為系爭土地分割如附圖所示之乙案所示，
    編號B部分分歸被告魏松林、陳永崎、蕭秀安3人取得；編號
    A部分分歸原告盧彩微取得。答辯略謂：我的房子是69巷2號
    ，房子要保留，希望土地維持現狀就好，一開始買土地時，
    大家都同意過到我的名字，後來才辦移轉登記，土地可以照
    分管協議書位置分割如附圖乙案所示，土地要大家都有分到
    ，買土地持分時就約定使用範圍等語。
  ㈡被告蕭秀安答辯略以：當年代書不知道怎麼辦的，把土地過
    給魏松林，到102年間才把土地過回來，並非被告故意造成
    ，若地政說只能分割為2筆土地，我們願意以鑑價方式購買
    原告之持分，且若不能完整解決共有的問題，我不會同意原
    告的任何方案等語。
  ㈢被告陳永崎答辯略以：希望維持現狀，若原告認為被告有侵
    犯到其持分範圍，願意以公告地價來購買，不可破壞地上物
    等語。
三、得心證之理由：
  ㈠按各共有人，除法令另有規定外，得隨時請求分割共有物。
    但因物之使用目的不能分割或契約訂有不分割之期限者，不
    在此限。民法第823條第1項定有明文。查前開系爭土地為兩
    造所共有，應有部分如附表二所示，雙方並無不分割期限之
    約定，該土地亦無依其使用目的不能分割情形，惟無法協議
    為分割之事實，有土地登記第一類謄本、地籍圖為佐證，堪
    信為真實。兩造既無法協議為分割，原告因而請求裁判為分
    割，依民法第823條第1項之規定，即屬正當，應予准許。
  ㈡查系爭土地使用分區為特定農業區，使用地類別為農牧用地
    ，有土地登記第一類謄本可稽，自屬農業發展條例第3條第
    11項所指之耕地，所以系爭土地分割應符合農業發展條例規
    定。按「每宗耕地分割後每人所有面積未達0.25公頃者，不
    得分割。但有下列情形之一者，不在此限：…四、本條例中
    華民國89年1月4日修正施行前之共有耕地，得分割為單獨所
    有。」，農業發展條例第16條第1項第4款定有明文。又依農
    業發展條例第16條第2項規定，依同條第1項第4款規定辦理
    分割為單獨所有者，其分割後之宗數不得超過共有人數。本
    件系爭土地係於農業發展條例民國89年1月4日修正施行前即
    為共有之土地，原告自得依據上開規定請求分割系爭土地，
    惟在農業發展條例89年1月4日修正施行前，該筆土地僅有被
    告魏松林及原告盧彩微之父二人所共有，原告盧彩微之父於
    94年12月28日將其應有部分贈與並移轉登記予原告盧彩微，
    被告魏松林則將其應有部分之一部於102年10月30日以買賣
    為原因移轉登記予被告陳永崎、蕭秀安，致該筆土地形成4
    人分別共有之狀況，有土地登記第一類謄本可佐，經本院向
    地政機關函詢結果，系爭土地最多僅能分割為2筆土地，此
    有彰化縣北斗地政事務所109年9月15日北二字第1090004967
    號函在卷可稽（見本院卷第77頁），故系爭土地僅可分割為
    2筆，已可認定。
  ㈢按分割之方法不能協議決定，或於協議決定後因消滅時效完
    成經共有人拒絕履行者，法院得因任何共有人之請求，命為
    下列之分配：一、以原物分配於各共有人。民法第824條第2
    項第1款前段定有明文。又按共有物分割方法，法院應斟酌
    當事人之意願，共有物之性質，經濟效用，各共有人分得土
    地之完整、利用價值以及全體共有人之利益等公平決之。查
    系爭土地為耕地，有兩造之建物分布其上，使用現狀略如彰
    化縣北斗地政事務所收件日期文號109年9月25日北土測字第
    1593號土地複丈成果圖所示，有本院勘驗現場筆錄及該複丈
    成果圖可憑。因系爭土地僅能分割為2宗，且兩造取得土地
    所有權之歷程，均已如前述，本院審酌該共有土地之性質、
    被告陳永崎、蕭秀安之應有部分係自被告魏松林取得，暨兩
    造利益之均衡等情，認附圖甲案之分割方法，將被告魏松林
    、陳永崎、蕭秀安3人分割為一宗土地維持共有，另由原告
    盧彩微單獨取得一宗土地，合於前開農業發展條例之規定，
    且分得面積與兩造應有部分換算面積相符，又可維護地上建
    物之完整，應屬合理可採。至於被告魏松林所提出之附圖乙
    案，雖以分管契約作為分割方法，然分割共有物，法院需斟
    酌共有物之性質及其經濟效用，做公平合理之分配，各共有
    人在分割前之使用狀況，固應加以考量，惟該使用狀況縱共
    有人間有分管之約定，法院亦不受其拘束（最高法院88年度
    台上字第1799號裁定可資參照），是以附圖乙案並不當然即
    為適當之分割方法，復經本院電詢彰化縣北斗地政事務所承
    辦人員後，其回覆被告魏松林並未繳費，此有電話洽公公務
    紀錄單1件在卷可佐（見本院卷第171頁），因此未製作乙案
    之分割方案圖，是附圖乙案之分割方法因分割線所在位置仍
    欠具體明確，而難以評估對地上物是否造成影響，故為本院
    所不採。
  ㈣綜上所述，原告主張依附圖甲案之分割方法，兩造分得面積
    均與兩造應有部分換算面積相符，且保持地上建物現狀，本
    院認為以附圖甲案之分割方法尚屬公平可採，爰判決分割如
    主文第一項所示。
  ㈤本件事證已經明確，兩造其餘主張及所提之證據，經審酌後
    認為對於判決結果不生影響，就不再逐一論述，附此敘明。
  ㈥本件為共有物分割訴訟，如由敗訴之被告負擔訴訟費用之全
    部，顯失公平，經酌量後爰命勝訴之原告負擔訴訟費用之一
    部。
四、訴訟費用負擔之依據：民事訴訟法第78條、第80條之1、第8
    5條第1項但書。   
中　　華　　民　　國　　110 　年　　8 　　月　　25　　日
                  民事第二庭    法　官　陳弘仁
以上正本係照原本作成。
如對判決上訴，應於判決送達後20日內向本院提出上訴狀。如委
任律師提起上訴者，應一併繳納上訴審裁判費。
中　　華　　民　　國　　110 　年　　8 　　月　 25 　　日
                                書記官　許雅涵　　　　　
附表一：附圖甲案編號B土地
編號 共有人姓名 應有部分 1 魏松林 10,000/17,750 2 陳永崎 3,875/17,750 3 蕭秀安 3,875/17,750 
附表二：
編號 共有人姓名 原應有部分暨訴訟費用負擔比例 1 魏松林 1,000/2,222 2 盧彩微 447/2,222 3 陳永崎 3,875/22,220 4 蕭秀安 3,875/22,220